【裁判字號】    97,重訴,399
【裁判日期】    971225
【裁判案由】    債務人異議之訴
【裁判全文】
臺灣板橋地方法院民事判決             97年度重訴字第399號
原      告  甲○○
                        樓
訴訟代理人  林宇文律師
複 代 理人  張漢榮律師
被      告  乙○○
訴訟代理人  潘正雄律師
訴訟代理人  李郁芬律師
上列當事人間請求債務人異議之訴事件，本院於民國97年12月2
日言詞辯論終結，判決如下：
    主      文
原告之訴駁回。
訴訟費用由原告負擔。
    事實及理由
一、原告主張：
  (一)原告曾於民國92年10月28日將其所有如附表所示之不動產（
    下稱系爭不動產）設定本金最高限額新臺幣（下同）1,000
    萬元抵押權（下稱系爭抵押權）予被告，惟兩造間於抵押權
    存續期間內，並無債權債務關係發生，系爭抵押權所擔保之
    債權既自始不存在，抵押權亦因此失所附麗，且被告於本院
    97年度執字第9720號強制執行事件所提出之聲請狀雖記載「
    相對人（原告）擔保聲請人（被告）對第三人趙守宇之債權
    」，然系爭抵押權設定契約書未有上開記載，是原告對被告
    並無債權債務關係存在。
  (二)縱認原告以系爭不動產提供訴外人趙守宇向被告借款美金10
    0 萬元之擔保，惟訴外人趙守宇與被告於92年12月13日簽定
    合作協議草案（下稱系爭合作協議草案），約定訴外人趙守
    宇讓與其所有之晶碁生化科技股份有限公司 (下稱晶碁公司
    ）6,000 張股票，並以前開股票之買賣價金作為清償前開借
    款債務，故訴外人趙守宇對被告已無任何債務。
  (三)退步言之，縱不能逕認訴外人趙守宇與被告間有以晶碁公司
    之6,000 張股票之買賣價金作為清償前開借款債務之意思，
    惟訴外人趙守宇已依被告指示過戶前開股票予其指定之人，
    業已履行其出賣人責任，被告卻尚未給付前開股票之美金10
    0 萬元買賣價金，則原告自得依民法第742 條規定，以訴外
    人趙守宇對被告美金100 萬元之請求權主張抵銷，是被告對
    原告之保證債權因抵銷而消滅等語。
  (四)聲明請求：1.本院97年度執第9720號拍賣抵押物強制事件所
    為執行程序應予撤銷。2.確認被告對原告之1,000 萬元抵押
    債權不存在。3.被告就原告如附表所示不動產於92年10月28
    日所為之抵押權設定登記，應予塗銷。
二、被告則以：
  (一)92年10月13日訴外人即原告當時之配偶趙守宇與被告簽訂借
    貸契約（下稱系爭借貸契約），向原告借款美金100 萬元（
    下稱系爭借款），借款期間自92年10月13日起至93年10月12
    日止，並約定以原告所有之系爭不動產及位於臺北縣金山鄉
    ○○路10巷24弄39號房屋暨所坐落土地（下稱金山房地）分
    別為被告設定本金最高限額1,000 萬元（即系爭抵押權）、
    本金最高限額500 萬元之抵押權，被告亦於92年10月10 日
    將系爭借款電匯至趙守宇所指定之帳戶。詎趙守宇屆期不為
    清償，被告遂將上開房地分別向管轄法院聲請拍賣抵押物，
    惟就金山房地部分，原告竟否認前開債務，並向臺灣基隆地
    方法院提起塗銷抵押權登記之訴，嗣經該院以94年度訴字第
    403 號民事判決駁回原告之訴，業經確定在案，該院並認定
    原告確為系爭借款之保證人，故原告本件主張兩造間於系爭
    抵押權存續期間並無債權債務關係存在，即無足取；另就系
    爭不動產部分，經被告持臺灣基隆地方法院94年度訴字第40
    3 號民事確定判決，經鈞院審認後，亦於96年1 月29日以鈞
    院95年度拍字第3781號民事裁定准予拍賣在案，本件系爭不
    動產與金山房地均係原告擔保系爭借款之清償，然原告竟再
    以兩造間無債權債務關係，提起本件訴訟，為不足取。
  (二)92年12月間被告因趙守宇遊說投資晶碁公司而簽署「系爭合
    作協議草案」，惟訴外人趙守宇未依系爭合作協議草案交付
    被告6,000 張晶碁公司股票，被告當無依系爭合作協議草案
    給付買賣價金之義務。其次，依系爭借貸契約之約定，訴外
    人趙守宇應提供「650 萬股」之晶碁公司股份「設質」予被
    告，，合計為3,629 張（即面額十萬股之張數共29張，面額
    仟股之張數共3,000 張，合計3,629 張），然依系爭合作協
    議草案訴外人趙守宇應再另行提供其所有之「6,000 張」晶
    碁公司股票「出賣」予被告，是系爭合作協議草案與系爭系
    爭借貸契約，無論在法律關係上級所涉股份總數、股票張數
    上，完全顯屬不同之二事，自不容原告將兩者混為一談；況
    系爭合作協議草案並無將系爭系爭借貸契約之系爭借款轉換
    為購買晶碁公司6,000 張股票價金之約定，原告惡意混淆二
    者，並辯稱趙守宇對被告所負之系爭借款債務，業因係爭合
    作協議草案之簽訂而消滅云云，並不足採，對此前案即基隆
    地方法院94年度訴字第403 號民事確定判決認定屬實，趙守
    宇對被告之系爭借款債務自仍存在等語，資為抗辯。並答辯
    聲明：駁回原告之訴。
三、兩造不爭執事項：
  (一)原告於92年10月28日將其所有之系爭不動產設定系爭抵押權
    予被告，及於92年10月22日將其所有之金山房地設定存續期
    間自92年10月20日至94年10月19日之最高限額500 萬元抵押
    權予被告，此有系爭不動產登記謄本1 份為證（見本院卷第
    7 至14頁），及經本院調卷查閱之附於台灣基隆地方法院94
    年度訴字第403 號案卷內之金山房地登記謄本及抵押權設定
    資料各1份可稽。
  (二)趙守宇與被告簽訂系爭借貸契約，向原告借款美金100 萬元
    ，約定借款期間自92年10月13日起至93年10月12日止。雙方
    另於92年12月13日簽訂系爭合作協議草案，約定趙守宇讓與
    其所有之晶碁公司6,000 張股票，此有系爭借貸契約、系爭
    合作協議草案等影本各1 份可證（見本院卷第15頁至第17頁
    ）。
四、兩造爭執事項要點：
  (一)系爭抵押權所擔保之債權是否存在？
  (二)若系爭抵押權所擔保債權存在，則訴外人趙守宇與被告是否
    有合意以訴外人趙守宇讓與其所有之6,000 張晶碁公司股票
    之價金作為清償訴外人趙守宇對被告所負之系爭借款債務？
  (三)若無上開合意，原告是否得以訴外人趙守宇已依系爭合作協
    議草案交付6,000 張晶碁公司股票予被告，而被告尚未給付
    前開股票之價金為由，依民法第742 條規定主張抵銷？
五、按確定判決之既判力，固以訴訟標的經表現於主文判斷之事
    項為限，判決理由並無既判力，但法院於判決理由中，就訴
    訟標的以外當事人主張之重要爭點，本於當事人辯論之結果
    ，如已加以判斷，除其判斷有顯然違背法令，或經當事人提
    出新訴訟資料，足以推翻該判斷之情形外，應解為在同一當
    事人間之其他訴訟，就該已經法院判斷之重要爭點法律關係
    ，法院及當事人皆不得任作相反之判斷或主張，始符訴訟程
    序上之誠信原則（最高法院96年度台上字第2452號判決意旨
    可資參照）。經查，本件原告前曾對本件被告，向臺灣基隆
    地方法院起訴主張：「…兩造間於抵押權（按：係指原告提
    供金山房地為被告設定之抵押權）存續期間內，並無債權債
    務關係發生，本件本金最高限額抵押權所擔保之債權既自始
    不存在，抵押權亦因此失所附麗，為此依民法第767 條、第
    179 條之規定，起訴請求塗銷系爭抵押權等語」；被告則以
    ：「92年10月13日訴外人即原告當時之配偶趙守宇與被告簽
    訂消費系爭借貸契約（下稱系爭消費借貸契約），向原告借
    款美金100 萬元（下稱系爭借款），借貸期間自92年10月13
    日起至93年10月12日止，並約定由原告及訴外人冷錫光擔任
    系爭消費系爭借貸契約之保證人，原告復提供其所有之系爭
    不動產及台北縣永和市○○○路○段2 號地下一樓房屋及其
    基地之應有部分為被告設定本金最高限額500 萬元之抵押權
    ，被告亦於92年10月15日將借款美金100 萬電匯至訴外人趙
    守宇所指定之帳戶，並協同原告就上開不動產辦妥最高限額
    抵押權設定。詎訴外人趙守宇屆期不為清償，被告遂於93年
    10月14日發函催告趙守宇於函到10日內清償，惟趙守宇仍置
    之不理，依民法第739 條規定，應由原告負履行清償借款之
    責任，資為抗辯。」，並由被告提出系爭借貸契約影本1 份
    為證（見臺灣基隆地方法院94年度訴字第403 號卷第28頁）
    ，嗣經臺灣經隆地方法院於95年7 月6 日以94年度訴字第40
    3 號民事判決略以：「…衡情訴外人趙守宇向被告借貸系爭
    款項既係為晶碁公司經營紓困之用，且借貸金額高達美金10
    0 萬元，原告復為晶碁公司之副總經理及趙守宇當時之配偶
    ，則其對於訴外人趙守宇為公司財務之困難向被告借款之一
    切事宜，包括擔保條件，必知之甚詳，要無可能於訴外人趙
    守宇與被告談妥所有消費系爭借貸契約內容並約定提供原告
    所有之不動產為擔保後，始抵達簽約現場，且於不知契約書
    內容之情形下，即行簽名。況系爭借貸契約既已經第三人張
    泰昌律師見證並於見證人欄簽名，自無再經與借款人趙守宇
    有利害關係之冷錫光及原告見證之理，原告主張其於系爭消
    費借貸簽名僅為在場見證，並無擔任保證人之意，自非可採
    。原告為系爭消費系爭借貸契約之一般保證人乙節，堪予認
    定。」，該案並於95年8 月16日確定，此業經本院依職權調
    取臺灣基隆地方法院94年度訴字第403 號塗銷抵押權登記事
    件（下稱前案）卷宗核閱無訛，查原告所有之本件系爭房地
    及金山房地，均係原告基於訴外人趙守宇與被告間之系爭借
    貸契約而提供之擔保，此有系爭借貸契約影本在卷可稽，於
    上開前案事件中，就原告是否為系爭借款之保證人之重要爭
    點，業據上開事件進行審理，並經兩造就此重要爭點為辯論
    ，亦經台灣基隆地方法院判斷認定原告為系爭借款之保證人
    ，是原告提起本件訴訟，並提與前案相同之系爭借貸契約影
    本1 份（見本院卷第15頁），再以同一事由爭執本件系爭抵
    押權所擔保之債權存否乙節，揆諸最高法院96年度台上字第
    2452號裁判意旨所揭，本院及兩造當事人皆不得任作相反之
    判斷或主張，始符訴訟程序上之誠信原則，故本院及兩造當
    事人自應受前案爭點效判斷拘束，故原告此部分主張，委無
    足取。
六、原告復主張訴外人趙守宇與被告於92年12月13日簽定系爭草
    案，約定訴外人趙守宇讓與其所有之晶碁公司6,000 張股票
    ，並以前開股票之買賣價金作為「清償」系爭借款債務，是
    訴外人趙守宇對被告已無任何債務云云。查，前案台灣基隆
    地方法院審理中，原告既已於該案言詞辯論期日提出相同主
    張（見台灣基隆地方法院前案卷之94年12月8 日言詞辯論筆
    錄），且原告於該言詞辯論期日所庭呈準備書狀(一)中亦主張
    ：「…然被告與訴外人趙守宇於同年（按：92年）12月13日
    另訂合作協議草案，系爭借款美金100 萬元實已轉為被告乙
    ○○收購訴外人趙守宇之晶碁生化科技股份有限公司（下稱
    晶碁公司）6,000 張股票之款項…」，嗣經前案判決以：「
    …惟查上開約定（按：係指系爭合作協議草案）對於被告收
    購晶碁公司股票之對價美金100 萬元如何支付及是否將系爭
    借款轉作收購股票價金等節，均隻字未提，自難僅憑此約定
    ，即認被告與訴外人趙守宇間已有將系爭借款轉作買賣股票
    價金之合意，原消費借貸關係因之消滅，而成立買賣關係。
    」，則原告上開主張，業已於前案中提出，並經兩造於前案
    中為言詞辯論，復經前案法院斟酌全辯論意旨及調查證據結
    果，審認訴外人趙守宇與被告無以系爭合作協議草案，約定
    訴外人趙守宇讓與其所有之晶碁公司6,000 張股票，並以前
    開股票之買賣價金作為「清償」系爭借款債務，且原告復未
    提出新訴訟資料供本院審酌，則依前揭最高法院判決意旨，
    本院自應受前案就此重要爭點判斷所拘束，原告雖於本件中
    執稱前案民事判決以：「…自難僅憑此約定，即認被告與訴
    外人趙守宇間已有將系爭借款『轉作』買賣股票價金之合意
    等語」，而指稱原告於該前案中並非係主張「將系爭借款轉
    做股票價金，而係兩者各自分別，而以買賣價金『清償』借
    款債務」云云（見本院卷第88頁原告民事準備書狀），然經
    本院調取前案案卷查閱結果，原告確係主張以系爭合作協議
    草案之股票買賣價金作為清償系爭借款債務，已如前述，前
    案法院亦係就原告所提上開「以系爭合作協議草案之股票買
    賣價金作為清償系爭借款債務」之主張，經審理後之認定被
    告與訴外人趙守宇間並無以系爭借款做為清償買賣股票價金
    之合意，故原告於本件中復再為相同之主張，依上開最高法
    院96年度台上字第2452號裁判意旨所揭，本院及兩造當事人
    皆不得任作相反之判斷或主張，本院及兩造當事人均應受前
    案爭點效判斷所拘束，是原告此部分主張，亦無可採。
七、按當事人主張有利於己之事實者，就其事實有舉證之責任，
    民事訴訟法第277 條前段定有明文，次按負有舉證責任之一
    造，若未能證實自己主張之事實為真實，縱他造就其抗辯事
    實即令不能舉證，或其所舉證據尚有疵累，亦應受敗訴之判
    決（最高法院17年度上字第917 號判例參照）。本件原告主
    張訴外人趙守宇已依系爭合作協議草案出售晶碁公司股票予
    被告，並依被告之指示而過戶予其指定之人頭李銘石（已死
    亡）、張惠珍、林明君、葉千，業已履行其出賣人義務，但
    被告尚未給付美金100 萬元之買賣價金，縱不能逕認趙守宇
    與被告間有以股票之買賣價金抵償系爭借貸債務之意思，惟
    趙守宇因此對原告取得美金100 萬元之給付請求權，原告得
    依民法第742 條第1 項：「主債務人所有之抗辯，保證人得
    主張之。」規定，就趙守宇對被告之美金100 萬元價金請求
    權主張抵銷等語，並提出此有晶碁公司股票影本3 紙、晶碁
    公司股票轉讓登記表影本3 紙、股東印鑑卡影本3 紙為憑（
    見本院卷第91頁至第99頁），被告固承認有提供人頭李銘石
    （已死亡）、張惠珍、林明君、葉千，分別擔任晶碁公司人
    頭董事及監察人，並由趙守宇另外移轉總計200 張晶碁公司
    股票予上開人等，俾便完成相關董事、監察人之變更登記，
    惟辯以：係因趙守宇擔任晶碁公司董事長期間，曾以晶碁公
    司名義與經濟部工業局簽訂新產品開發計劃補助合約，嗣原
    告及趙守宇向被告借貸100 萬元美金後，原告及趙守宇為將
    其經營晶碁公司所留下之爛攤下暨相關法律責任轉給被告，
    乃佯稱為協助晶碁公司通過前開經濟部開發計劃之審核，需
    先調整晶碁公司董事長及董事、監察人，俟審核通過後來年
    之股東會再回復云云，要求被告或被告親友擔任晶碁公司人
    頭董事及監察人，被告不疑有他，乃提供李銘石、張惠珍、
    林明君、葉千等人，分別擔任晶碁公司人頭董事及監察人，
    並由趙守宇另外移轉總計200 張晶碁公司股票予上開人等，
    俾便完成相關董事、監察人之變更登記，未料趙守宇因仍任
    晶碁公司總經理，全權為公司業務之決策執行，上開經濟部
    工業局之補助款竟遭趙守宇請領後花用，未依原訂計劃執行
    ，致經濟部工業局向晶碁公司提起返還補助款之訴訟，另原
    告及趙守宇復侵占晶碁公司依法應繳納之勞工保險費，為此
    勞工保險局乃數度發函予晶碁公司及當時應趙守宇要求而掛
    名董事長之李銘石催繳保費，並準備移送行政執行處執行，
    而上開應趙守宇要求而提供之四名人頭董監事，雖均已提出
    辭任，然因晶碁公司大小章皆由原告及趙守宇保管，以致無
    法順利辦理變更登記，嗣晶碁公司亦已因停止營業達6 個月
    以上而遭經濟部命令解散，然上開另外200 張晶碁股票之移
    轉行為，與系爭借貸契約或系爭合作協議草案均無關，乃分
    屬不同之三件事，趙守宇並未交付系爭合作協議草案之所應
    交付予原告之6,000 張晶碁公司股票等語。查，原告主張訴
    外人趙守宇於簽訂系爭合作協議草案之後，被告即將原依系
    爭借貸契約所約定訴外人趙守宇提供予被告設質之6,500 張
    股票中之一部分股票過戶予被告所指定之人頭李銘石（已死
    亡）、張惠珍、林明君、葉千等語（見本院卷第89頁之原告
    97年10月28日準備書狀），亦即，原告係主張「被告」將趙
    守宇因系爭借款契約而提供「設質」、由被告持有中之「6,
    500 萬股」（合計3,629 張）晶碁公司股份中之一部分股票
    （被告自認係200 張股票）辦理移轉登記予被告所提供之上
    開人頭李銘石等人，而原告上開「將系爭合作協議草案被告
    應付趙守宇之買賣價金清償系爭借款債務」之主張，為不足
    採，已如前述，且被告否認訴外人趙守宇已依系爭合作協議
    草案之約定交付「6,000 張」晶碁公司股票予被告，原告就
    此並未舉證以實其說，況其亦主張確僅有過戶一部分之晶碁
    公司股票（被告自認為200 張）予被告所提供之上開人頭，
    然依系爭合作協議草案之約定，訴外人趙守宇出售而應交付
    被告之晶碁公司股票為「6,000 張」，故原告主張訴外人趙
    守宇已依系爭合作協議草案出售晶碁公司股票予被告履行畢
    云云，亦顯與事實不符。基上，原告此部分之主張，亦屬無
    據。
八、綜上，原告請求撤銷本院97年度執第9720號拍賣抵押物強制
    執行程序，及請求確認被告對原告之1,000 萬元之抵押債權
    不存在，暨請求被告就原告如附表所示之不動產於92年10月
    28日所為之抵押權設定登記，應予塗銷，均無理由，應予駁
    回。
九、本案事證已臻明確，兩造其餘主張陳述、攻擊防禦方法及所
    提之證據，經審酌後認於本判決結果不生影響，爰不一一論
    述，附此敘明。
十、結論：原告之訴為無理由，依民事訴訟法第78條，判決如主
    文。
中    華    民    國    97    年    12    月    25    日
                  民事第一庭    法  官  陳翠琪
以上正本係照原本作成
如對本判決上訴，須於判決送達後20日內向本院提出上訴狀
中    華    民    國    97    年    12    月    26    日
                                書記官  李瑞芝


司法院資訊處製作；財團法人民間司法改革基金會備份。
